【裁判字號】    92,自緝,6
【裁判日期】    920716
【裁判案由】    詐欺
【裁判全文】
臺灣士林地方法院刑事判決                            九十二年度自緝字第六號
    自  訴  人  乙○○
    被      告  甲○○
右列被告因詐欺案件，經自訴人提起自訴及由台灣士林地方法院檢察署移
十八年度偵字第五七七號），由台灣高雄地方法院以管轄錯誤移
左：
    主  文
甲○○如附表一之被訴犯行無罪。如附表二之被訴犯行免訴。
    理  由
一、自訴意旨：如附表一、二。
二、程序方面：
  （一）按「憲法第十六條規定人民有訴訟之權，乃屬人民在司法上之受益權，包括
        人民得依法定程序提起及實施訴訟之制度性保障；人民已依法取得之訴訟權
        ，即屬其合法正當之信賴利益，自不得因嗣後法律之修正而予剝奪。刑事訴
        訟法第二編第二章就犯罪之被害人有權提起自訴、但應受各種限制等規範，
        定有明文。自訴行為是否合法，係以提起時之法律規定為準；其提起時為法
        所准許者，既屬合法之自訴，自不因嗣後法律修正對自訴權更有所限制而受
        影響。（此依中央法規標準法第十八條後段對法規變更之適用所採從優原則
        予以解釋，亦得相同之結論。）故刑事訴訟法第三百二十三條原規定『同一
        案件經檢察官終結偵查者，不得再行自訴。（第一項）；在偵查終結前檢察
        官知有自訴者，應即停止偵查，將案件移送法院。（第二項）：：：。』，
        雖於民國八十九年二月九日修正為『同一案件經檢察官依第二百二十八條規
        定開始偵查者，不得再行自訴。但告訴乃論之罪，經犯罪之直接被害人提起
        自訴者，不在此限（第一項）。於開始偵查後，檢察官知有自訴在先或第一
        項但書之情形者，應即停止偵查，將案件移送法院。：：：（第二項）。』
        ，對於非告訴乃論罪之自訴權的行使為更嚴格之限制，但於該修正前提起之
        自訴，如合乎原規定，既屬合法，自不受該修正之影響者，除有其他訴訟條
        件之變化外，自應以實體判決終結之。」（最高法院八十九年度台非字第二
        一九號判決參照）。查本件自訴提起時間在八十八年一月十四日，雖提起自
        訴前同一案件已由檢察官開始偵查，但依起訴時之刑事訴訟法規定，該自訴
        屬合法自訴，依前開最高法院判決意旨，自不受嗣後刑事訴訟法修正為同一
        案件經檢察官開始偵查後不得自訴之影響，本件自訴應屬合法，先予敘明。
  （二）自訴人於本院九十二年六月二十五日審理期日，經合法傳喚，無正當理由不
        到庭，爰依刑事訴訟法第三百三十一條第一項後段規定，不待其陳述而為判
        決。
三、本件自訴人自訴被告甲○○如附表一、二之二次詐欺犯行，所涉嫌之犯罪時間一
    為八十五年五月、一為八十六年九月，二者相隔一年四月，時間並非密接，應無
    連續犯關係，合先敘明。
四、關於附表一所示之被訴犯行：
  （一）按犯罪事實應依證據認定之，無證據不得推定其犯罪事實，又不能證明被告
        犯罪者，應諭知無罪之判決，刑事訴訟法第一百五十四條、第三百零一條第
        一項定有明文。次按刑法第三百三十九條第一項詐欺罪之成立，以意圖為自
        己或第三人不法之所有，以詐術使人將本人或第三人之物交付為要件，所謂
        以詐術使人交付，必須被詐欺人因其詐術而陷於錯誤，若其所用方法，不能
        認為詐術，亦不致使人陷於錯誤，即不構成該罪，最高法院著有四十六年台
        上字第二六０號判例可資參照。
  （二）本件自訴人認被告涉有詐欺犯行，無非以被告係持黃希魯所簽發之本票，在
        黃希魯所開設之餐廳內，向自訴人借款三十萬元，但本票嗣後退票，且被告
        迄未還款為據。
  （三）訊之被告堅決否認有詐欺之犯行，辯稱：其向自訴人借來之三十萬元，確實
        用以繳納銀行貸款，嗣後因其位於台北市○○路之房屋遭拍賣，未能通知自
        訴人參與分配，且其位於台南之工地工程生變，週轉失靈，才無法清償向自
        訴人借貸之三十萬元，並無詐欺自訴人之意等語。
  （四）經查：
      １、被告以房子半年未繳息要拍賣，須借款繳息為由，於八十五年五月十六日
          ，在黃希魯所開設之餐廳內，持黃希魯所開立、發票日八十五年五月十六
          日、到期日八十五年十一月二十日、面額三十萬元之本票向自訴人借款三
          十萬元等情，業據自訴人、黃希魯及被告到庭陳述無訛，且互核一致。且
          該本票背面載明「本票係甲○○先生向徐先生借款作擔保甲○○」等文句
          ，亦有該本票一件在卷可稽。
      ２、由被告於中國農民銀行之貸款繳款明細資料觀之，被告於八十三年十二月
          借貸之九十萬元及五十萬元，分別繳款至八十四年十二月十六日、八十四
          年十二月十九日之款項後，二筆均係至八十五年五月二十日始一次繳付八
          十五年一月至五月之款項，有中國農民銀行儲蓄部中華民國八十九年六月
          十四日（八九）農儲部字第一五０八號函附之繳款明細資料二件在卷可稽
          ，足認被告當時確有五月未繳貸款利息，且其於八十五年五月十六日借款
          後，亦有繳付八十五年一月至五月利息之情事，尚難認其有向自訴人施用
          詐術之行為，亦難認其有何為自己不法所有之意圖。此外，復查無其他積
          極證據足資認定被告有借款之初即有意圖為自己不法所有之詐欺犯意，此
          部分借款未能清償，應屬單純民事糾葛，應另循民事途徑解決，既不能證
          明被告犯罪，揆諸前揭說明意旨，自應依法為無罪之判決。
五、關於附表二所示之被訴犯行：
 （一）按案件曾經判決確定者，應諭知免訴之判決，刑事訴訟法第三百四十三條、
       第三百零二條第一款定有明文。又訴訟上所謂一事不再理之原則，關於實質
       上一罪或裁判上一罪，亦均有其適用，最高法院六十年臺非字第七七號著有
       判例。
 （二）查被告曾意圖為自己不法所有，基於概括犯意，先後於八十六年三月六日、
       八十六年五月二十二日，向呂白玉詐欺一百六十萬元、五十萬元，又於八十
       六年六月六日向林益誠詐欺一百六十萬元，於八十六年四月二十五日、八十
       六年五月二十日向三凌營造股份有限公司詐取七百萬元、二百萬元，涉犯連
       續詐欺取財罪，經台灣高等法院台南分院於八十九年二月十日以八十八年度
       上易字第四三七號判決確定，此有該案判決在卷可參，且經本院調取前開案
       卷核閱無誤。而本件被告被訴詐欺取財之犯罪時間在八十六年九月，與前開
       已判決確定之詐欺罪之最後犯罪時間（八十六年六月六日）相隔僅約三個月
       ，所犯構成要件亦相同，顯係基於概括犯意而為，應論以連續犯一罪，在法
       律上為同一案件。依照首開說明，同一案件既已判決確定，本件被告被訴於
       八十六年九月間詐欺取財之犯行，自應諭知免訴之判決。
據上論斷，應依刑事訴訟法第三百三十一條第一項後段、第三百四十三條、第三百零
一條第一項、第三百零二條第一款，判決如主文。
中        華        民        國      九十二    年    七    月   十六   日
                                      臺灣士林地方法院刑事第四庭
                                          法  官  洪  慕  芳
右正本證明與原本無異。
如不服本判決，應於判決送達後十日內，向本院提出上訴狀。
                                          書記官  趙  彩  彤
中        華        民        國      九十二    年    七    月   十七   日
附表一：
  被告甲○○於民國八十五年五月間，意圖為自己不法之所有，誑稱需金孔急，向自
  訴人乙○○借貸新台幣（下同）三十萬元，並由其友人黃希魯（所涉詐欺罪嫌，業
  經判決無罪確定）簽發發票日八十五年五月十六日，到期日八十五年十一月二十日
  ，票面金額三十萬元之本票一紙，由被告背書後，交付自訴人擔保，使自訴人陷於
  錯誤，將三十萬元交付被告，詎本票到期後，被告及黃希魯均未清償，自訴人始知
  受騙。因認被告涉有刑法第三百三十九條第一項詐欺取財之罪嫌。
附表二：
  被告於八十六年九月初，另以需金孔急為由，向自訴人借款三十萬元，並為騙取自
  訴人之信任，向自訴人訛稱其在台南買地有工程，需款發給員工薪水、繳納辦公室
  水電費，願意連同之前借款三十萬元一併清償，而開立面額六十萬元，發票日為八
  十六年九月三十日之支票一紙交付自訴人，始自訴人陷於錯誤，交付三十萬元予被
  告。詎自訴人屆期提示前開六十萬元支票，方知被告交付該紙支票時，該紙支票早
  已拒絕往來，自訴人始知再次受騙。因認被告涉有刑法第三百三十九條第一項詐欺
  取財之罪嫌。


司法院資訊處製作；財團法人民間司法改革基金會備份。
